ACORDAO-COMPLETO-2537283

ACÓRDÃO 3540/2022 ATA 21/2022 - PRIMEIRA CÂMARA

VISTOS, relatados e discutidos estes autos de recurso de reconsideração interposto contra o Acórdão 4058/2021-TCU-Primeira Câmara, proferido em tomada de contas especial,
ACORDAM os Ministros do Tribunal de Contas da União, reunidos em sessão da Primeira Câmara, ante as razões expostas pelo relator, em:
9.1. conhecer do presente recurso de reconsideração, nos termos dos artigos 32, inciso I, e 33 da Lei 8.443/1992, para, no mérito, negar-lhe provimento; e 
9.2. dar ciência desta deliberação ao recorrente, à Procuradoria da República no estado do Rio de Janeiro e ao Instituto Nacional do Seguro Social.

Recurso de reconsideração interposto pelo sr. Mauricio de Siqueira Arcoverde, ex-servidor do Instituto Nacional do Seguro Social - INSS, contra o Acórdão 4.058/2021-1ª Câmara, proferido em tomada de contas especial.

Primeira Câmara

Gerência Executiva do INSS - NITERÓI/RJ - INSS/MPS.

3. Interessados/Responsáveis/Recorrentes:
3.1. Interessado: Instituto Nacional do Seguro Social (29.979.036/0001-40).
3.2. Responsável: Mauricio de Siqueira Arcoverde (XXX.733.137-XX).
3.3. Recorrente: Mauricio de Siqueira Arcoverde (XXX.733.137-XX)..

13.1. Ministros presentes: Walton Alencar Rodrigues (Presidente), Benjamin Zymler (Relator), Vital do Rêgo e Jorge Oliveira.
13.2. Ministros-Substitutos presentes: Augusto Sherman Cavalcanti e Weder de Oliveira.

BENJAMIN ZYMLER

Ministro Jorge Oliveira.

Trata-se de recurso de reconsideração interposto pelo sr. Mauricio de Siqueira Arcoverde, ex-servidor do Instituto Nacional do Seguro Social (INSS) , contra o Acórdão 4058/2021-TCU-Primeira Câmara, proferido em tomada de contas especial (peça 79) .
2.	A tomada de contas especial foi instaurada em razão da concessão de aposentadoria fraudulenta, mediante a inserção de dados fictícios (vínculos empregatícios, cômputos de tempos de serviço, de conversão de atividade especial e outros) no sistema da Previdência Social no âmbito das Agências de Previdência Social Niterói/Centro e São Gonçalo, vinculadas à Gerência Executiva do INSS em Niterói/RJ (GEXNIT) .
3.	Mediante o acórdão impugnado, o recorrente teve suas contas julgadas irregulares e foi condenado em débito pela quantia original de R$ 250.609,59. Não houve a aplicação de sanção em decorrência da prescrição da pretensão punitiva.
4.	Os fundamentos desse acórdão foram assim descritos no relatório que acompanha a decisão recorrida (peça 81, p 7) :
"na condição de servidor do INSS e responsável pela concessão de aposentadorias, o Sr. Maurício de Siqueira Arcoverde promoveu aposentadorias sem suporte em documentos ou consultas idôneos, com a inserção de períodos de atividade indevidos no tempo de serviço/contribuição e conversão indevida de tempo de atividade em atividade especial sem a devida comprovação, resultando em concessões que geraram pagamentos irregulares de benefícios, em prejuízo ao Erário federal."
5.	Depois de se manifestar pelo conhecimento do recurso, a unidade técnica assim se manifestou quanto ao mérito com o respaldo do Ministério Público junto ao TCU:
	"Trata-se de recurso de reconsideração interposto por Maurício de Siqueira Arcoverde (peças 97-99) , contra o Acórdão 4058/2021-TCU-Primeira Câmara (peça 79) , relatado pelo Ministro Jorge Oliveira, com o seguinte teor: 
ACORDAM os Ministros do Tribunal de Contas da União, reunidos em sessão desta 1ª Câmara, ante as razões expostas pelo Relator, e com fundamento nos arts. 1º, inciso I; 16, inciso III, alíneas "b" e "c" e §§ 2º e 3º; 19; 23, inciso III; 26 e 28, inciso II, da Lei 8.443/1992 c/c os arts. 1º, inciso I; 209, incisos II e III; 210; 214, inciso III, alínea "a"; 215 a 217 e 267 do Regimento Interno, em:
9.1. julgar irregulares as contas de Maurício de Siqueira Arcoverde e condená-lo ao recolhimento aos cofres do Instituto Nacional do Seguro Social das quantias a seguir especificadas, atualizadas monetariamente e acrescidas de juros de mora a partir das datas discriminadas até a data do pagamento:
...
HISTÓRICO
2.	Cuidam os autos de tomada de contas especial instaurada por Instituto Nacional do Seguro Social, em desfavor de Maurício de Siqueira Arcoverde (CPF: XXX.733.137-XX) , em razão de concessão de aposentadoria, mediante a inserção de dados fictícios no sistema da Previdência Social no âmbito das Agências de Previdência Social Niterói/Centro e São Gonçalo, vinculadas à Gerência Executiva do INSS em Niterói/RJ (GEXNIT) . 
2.1.	Em 8/2/2019, com fundamento na IN/TCU 71/2012, alterada pela IN/TCU 76/2016 e DN/TCU 155/2016, o dirigente da instituição Instituto Nacional do Seguro Social autorizou a instauração da tomada de contas especial (peça 4) . O processo foi registrado no Sistema e-TCE com o número 847/2019. 
2.2.	O fundamento para a instauração da tomada de contas especial, conforme consignado na matriz de responsabilização elaborada pelo tomador de contas, foi a constatação da seguinte irregularidade: 
2.3.	Concessão irregular de benefício previdenciário de aposentadoria, mediante a inserção fraudulenta de registros nas bases de dados da Previdência (vínculos empregatícios, cômputos de tempos de serviço, de conversão de atividade especial e outros) . 
2.4.	O responsável arrolado na fase interna foi devidamente comunicado e, diante da ausência de justificativas suficientes para elidir a irregularidade e da não devolução dos recursos, instaurou-se a tomada de contas especial. 
2.5.	No âmbito do TCU, promovida a citação do responsável, e analisada as alegações de defesa apresentadas, esta Corte, então, deliberou, por meio do Acórdão 4058/2021-TCU-Segunda Câmara (peça 79) , transcrito anteriormente, pela irregularidade das contas do responsável, além de imputar-lhe débito.
2.6.	Não satisfeito com o julgado, o responsável interpôs recurso de reconsideração, ora em análise (peças 97-99) .
ADMISSIBILIDADE
3.	Reitera-se o exame preliminar de admissibilidade (peça 100) , ratificado pelo Ministro-Relator (peça 104) , que concluiu pelo conhecimento do recurso de reconsideração interposto por Maurício de Siqueira Arcoverde, suspendendo-se os efeitos dos itens 9.1, 9.2 e 9.3 do Acórdão 4058/2021-TCU-Primeira Câmara, com fundamento nos artigos 32, inciso I, e 33 da Lei 8.443/1992.
MÉRITO
4.	Delimitação
4.1.	Constitui objeto do recurso verificar as seguintes questões:
	a) se é aplicável o instituto da prescrição aos procedimentos desta TCE;
	b) se há razoabilidade na imputação do débito.
5.	Da prescrição
5.1.	O recorrente clama pela prescrição na imputação do débito, tendo em vista os seguintes argumentos:
	a) o processo de Tomada de Contas somente foi iniciado no ano de 2020, ou seja, somente depois de decorridos aproximadamente vinte e quatro anos do primeiro pagamento (24/9/1996) e treze anos a contar da data do último pagamento (1/2/2007) (peça 98, p. 2) ;
	b) o legislador fixou o prazo de cinco anos para a prescrição de direitos/pretensões exercitáveis pela Administração na esfera administrativa (peça 98, p. 6) ;
	c) o TCU não conta com amparo legal para aplicar nos seus julgamentos de tomadas de contas a tese da imprescritibilidade (peça 98, p. 8) .
Análise
5.2.	Não merecem guarida as alegações apresentadas.
5.3.	O acórdão recorrido não aplicou multa ao responsável por reconhecer, com base nos parâmetros fixados pelo Acórdão 1441/2016-TCU-Plenário, a impossibilidade de serem aplicadas penalidades por este Tribunal, eis que consumada a prescrição. Quanto à prescrição reparatória, foi adotada a premissa de que a ação de ressarcimento é imprescritível, por expressa previsão do art. 37, § 5º, da Constituição Federal.  
5.4.	Ocorre, contudo, que a matéria foi objeto de repercussão geral admitida pelo Supremo Tribunal Federal no Recurso Extraordinário 636.886 (tema 899) . O citado RE teve seu julgamento finalizado, embora ainda esteja pendente a publicação do acórdão paradigma. A decisão do julgamento foi publicada em 20/4/2020, enunciando-se a tese de que "é prescritível a pretensão de ressarcimento ao erário fundada em decisão de Tribunal de Contas". 
5.5.	Diante deste novo cenário, a arguição suscitada pelo recorrente passa a ser analisada, na sequência, levando-se em conta o recente pronunciamento do STF, com o fim de verificar a aplicação, à hipótese dos autos, do novo entendimento firmado sobre o sentido e alcance do art. 37, § 5º, da Constituição.
5.6.	Os significativos impactos do julgamento do RE 636.886 foram objeto de análise pela Serur nos autos do TC Processo 027.624-2018-8. Por economia processual, juntou-se a estes autos  (peça 112) cópia do exame e do pronunciamento da unidade emitidos pela Serur naquele processo, em que foram fundamentadas as premissas, que serão consideradas no presente exame.  
5.7.	Nessa linha, esta Corte considera duas as opções ao analisar a prescrição, envolvendo, por conseguinte, os regimes já adotados para o exame da prescrição da punição: o sistema do Código Civil, acolhido pelo TCU (Acórdão 1441/2016-TCU-Plenário) , e o regime da Lei 9.873/1999, que tem sido aplicado pelo STF em mandados de segurança impetrados contra decisões do tribunal de contas. Ambos os regimes de prescrição serão analisados na sequência, discutindo-se sua aplicabilidade e indicando-se como se daria a solução do caso concreto, sob as respectivas óticas. Registre-se, ainda, que segundo entendimento desta Secretaria, adota-se apenas a Lei 9.873/1999 como fundamento para eventual proposta de reconhecimento da prescrição.
5.8.	Ao utilizar o regime prescricional segundo os critérios do Acórdão 1441/2016-TCU-Plenário, constata-se que a prescrição teria se operado no caso em comento, tal como já reconhecido no acórdão recorrido. Isso porque, pela aplicação deste acórdão, em linhas gerais, a prescrição subordina-se ao prazo geral de dez anos (Código Civil, art. 205) , contado a partir da data da ocorrência do fato e interrompido pelo ato que ordenar a citação, a audiência ou a oitiva da parte. 
5.9.	Para análise, tem-se como termo inicial 1/2/2007 (data do último pagamento relativo aos benefícios previdenciários irregulares - peça 75, pp. 10-14) . A pretensão reparatória, então, estaria prescrita em 31/1/2017. Considerando que o despacho que autorizou a citação somente ocorreu em 21/10/2020 (peça 66) , transcorreu-se, portanto, prazo superior a dez anos, incidindo-se a prescrição, caso fosse adotado o Acórdão 1441/2016-TCU-Plenário como parâmetro.
5.10.	No entanto, sob o prisma das premissas fixadas na Lei 9.873/1999 ao caso em exame, observa-se que não se operou a prescrição quinquenal. Isso porque, ao considerar como termo inicial o prazo 1/2/2007 (data do último pagamento relativo aos benefícios previdenciários irregulares) , deve-se considerar os fatos interruptivos da prescrição segundo a égide do citado normativo.  
5.11.	Assim sendo, no presente caso, considerando o referido termo inicial, a pretensão reparatória ou punitiva somente estaria prescrita em 31/1/2012. Mas tal prazo fora interrompido pelas seguintes circunstâncias:
a) por atos inequívocos que importaram na apuração dos fatos: 
a.1) em 2011, por meio da notificação prévia AO Sr. Maurício de Siqueira Arcoverde no PAD de 2011 (peça 7, p. 2) ; 
a.2) em 2013, por meio do interrogatório do ora recorrente (peça 7, p. 70-72) ;
a.3) em 11/11/2015, pela emissão da portaria 069/INSS/GEXNIT constituindo comissão de TCE (peça 2) ;
a.4) em 4/3/2016, pelo recebimento do Ofício de cobrança administrativa 89, de 25/2/2016 (peça 16, p. 4 e 11) ; 
a.5) em 13/2/2019, pela emissão do Relatório de TCE (peça 44) ;
b) em 2611/2020, pela citação do responsável (peças 68 e 71) ;   
c) em 16/3/2021, pela decisão condenatória recorrível, na sessão em que foi proferido o acórdão condenatório (peça 79) .
5.12.	Registre-se que, independentemente da existência de outras causas interruptivas não elencadas acima, cujo levantamento não se fez necessário, observa-se, pelos eventos indicados, que em nenhum momento transcorreu prazo suficiente para se operar a prescrição, considerando-se o prazo geral de cinco anos, tomando-se por referência a Lei 9.873/1999, tida pelo STF como norma regente da prescrição da pretensão punitiva pelo TCU. 
5.13.	No mais, vale destacar que, nos termos do art. 1º, § 1º, da Lei 9.873/1999, opera-se a prescrição intercorrente se o processo ficar paralisado por mais de três anos, aguardando "julgamento ou despacho".  
5.14.	Note-se que há uma correlação entre essa hipótese e as causas de interrupção da prescrição do art. 2º. Com efeito, uma vez interrompida a prescrição por alguma das hipóteses do art. 2º, o processo não pode ficar inativo, sem qualquer inovação processual relevante, por mais de três anos. 
5.15.	Trata-se de prazo específico, não se aplicando nem o prazo geral de cinco anos nem o prazo especial, da lei penal (§ 2º) . A finalidade da prescrição intercorrente, com seu prazo próprio, é a de assegurar a eficiência e celeridade nas apurações administrativas. Seria contrário a essa finalidade a paralisação injustificada do processo por período maior que o triênio estabelecido para a hipótese. 
5.16.	No caso desta TCE, as próprias causas de interrupção elencadas acima permitem evidenciar que o processo teve andamento regular, não se operando a prescrição intercorrente. 
5.17.	Por todo o exposto, constata-se que as pretensões punitiva e de ressarcimento estariam prescritas se adotadas as premissas do Acórdão 1441/2016-TCU-Plenário, mas não estão prescritas, caso seja utilizado como fundamento a Lei 9.873/1999. Dessa forma, considerando o retromencionado entendimento desta Unidade Técnica pela aplicação da Lei 9.873/1999, conclui-se pela não ocorrência da prescrição no caso concreto.
6.	Da razoabilidade do débito
6.1.	O recorrente questiona a razoabilidade na imputação do débito, tendo em vista os seguintes fundamentos:
	a) foi demitido do serviço público federal, através de PAD, em 8/7/2011, sobrevivendo dos proventos de aposentadoria, que não ultrapassam a quantia de três salários-mínimos;
	b) não acresceu patrimônio por meio das irregularidades verificadas nos benefícios previdenciários concedidos no período de 1996 a 2007.
		Análise
6.2.	A alegação quanto a não ter acrescido o patrimônio ou a hipossuficiência não são aptas a reduzir ou excluir o valor do débito. 
6.3.	Na condição de servidor do INSS e responsável pela concessão de aposentadorias, o Sr. Maurício de Siqueira Arcoverde promoveu aposentadorias sem suporte em documentos ou consultas idôneos, com a inserção de períodos de atividade indevidos no tempo de serviço/contribuição e conversão indevida de tempo de atividade em atividade especial sem a devida comprovação, resultando em concessões que geraram pagamentos irregulares de benefícios, em prejuízo ao Erário federal.  No mais, o débito apurado observou os princípios da razoabilidade e da proporcionalidade, sopesando a gravidade do ato e o prejuízo causado ao erário.
6.4.	As precárias condições financeiras por parte do responsável não afastam a culpabilidade pela prática de atos irregulares. Todavia, nessa hipótese é facultado ao responsável o parcelamento do débito, acrescido dos encargos legais.
6.5.	O juízo que pode levar à condenação não se prende à condição pessoal do responsável, já que observa os requisitos da responsabilização (ação ou omissão do agente, a ocorrência de prejuízo ao erário, existência de dolo ou culpa do agente e o nexo de causalidade entre a conduta e o dano) . 
6.6.	A condição econômico-financeira do responsável deve ser objeto de análise na fase de execução de eventual acórdão condenatório, ocasião em que poderá orientar o órgão encarregado de propor a execução sobre a viabilidade da ação ou o juízo da execução, de modo a não estabelecer parcelamento do débito capaz de comprometer os meios de sobrevivência do responsável. 
6.7.	A alegação de hipossuficiência invocada não é apta, portanto, a reduzir o valor do débito aplicado, cingindo-se, in casu, a facilidades de parcelamento. Nesse sentido, verifica-se que o acórdão recorrido já autorizou tal procedimento em seu item 9.4, cabendo apenas à parte requerer o pagamento nesses moldes.
CONCLUSÃO
7.	Em face das análises anteriores, conclui-se que:
	a) a pretensão de ressarcimento não se opera, em consideração aos fundamentos da Lei 9.873/1999;
b) o débito apurado observou os princípios da razoabilidade e da proporcionalidade, sopesando a gravidade do ato e o prejuízo causado ao erário. 
7.1.	Com base nessas conclusões, entende-se que o acórdão recorrido é regular e válido e, no mérito, à míngua de novos elementos aptos a modificar os fundamentos daquele julgado, há que ser negado provimento ao recurso.
PROPOSTA DE ENCAMINHAMENTO
8.	Diante do exposto, com fundamento no artigo 32, inciso I, e 33 da Lei 8.443/1992, submetem-se os autos à consideração superior, propondo-se:
a) conhecer do recurso e no mérito negar-lhe provimento;
b) comunicar ao recorrente, ao Instituto Nacional do Seguro Social e ao Procurador-Chefe da Procuradoria da República no Rio de Janeiro a deliberação que vier a ser proferida por esta Corte."
É o relatório.

8.1. Antônio Silva Filho (62.179/OAB-RJ) e Adilza de Carvalho Nunes (63.333/OAB-RJ), representando Mauricio de Siqueira Arcoverde.

Subprocurador-Geral Lucas Rocha Furtado.

TOMADA DE CONTAS ESPECIAL. INSTITUTO NACIONAL DE SEGURO SOCIAL. CONCESSÃO ILEGAL DE BENEFÍCIOS MEDIANTE INSERÇÃO FRAUDULENTA DE DADOS NO SISTEMA. CONTAS IRREGULARES. DÉBITO. PRESCRIÇÃO DA PRETENSÃO PUNITIVA. RECURSO DE RECONSIDERAÇÃO. NEGATIVA DE PROVIMENTO.

TOMADA DE CONTAS ESPECIAL (TCE)

Secretaria de Recursos (Serur); Secretaria de Controle Externo de Tomada de Contas Especial (SecexTCE).

Trata-se de recurso de reconsideração interposto pelo sr. Mauricio de Siqueira Arcoverde, ex-servidor do Instituto Nacional do Seguro Social (INSS) , contra o Acórdão 4058/2021-TCU-Primeira Câmara, proferido em tomada de contas especial (peça 79) .
2.	A tomada de contas especial foi instaurada em razão da concessão de aposentadoria fraudulenta, mediante a inserção de dados fictícios (vínculos empregatícios, cômputos de tempos de serviço, de conversão de atividade especial e outros) no sistema da Previdência Social no âmbito das Agências de Previdência Social Niterói/Centro e São Gonçalo, vinculadas à Gerência Executiva do INSS em Niterói/RJ (GEXNIT) . Ocorreram pagamentos indevidos nos exercícios de 1996 a 2007.
3.	Mediante o acórdão impugnado, o recorrente teve suas contas julgadas irregulares e foi condenado em débito pela quantia original de R$ 250.609,59. Não houve a aplicação de sanção em decorrência da prescrição da pretensão punitiva.
4.	Os fundamentos desse acórdão foram assim descritos no relatório que acompanha a decisão recorrida (peça 81, p 7) :
"na condição de servidor do INSS e responsável pela concessão de aposentadorias, o Sr. Maurício de Siqueira Arcoverde promoveu aposentadorias sem suporte em documentos ou consultas idôneos, com a inserção de períodos de atividade indevidos no tempo de serviço/contribuição e conversão indevida de tempo de atividade em atividade especial sem a devida comprovação, resultando em concessões que geraram pagamentos irregulares de benefícios, em prejuízo ao Erário federal."  (grifou-se) .
5.	Estando presentes os requisitos de admissibilidade previstos nos arts. 32, inciso I, e 33 da Lei 8.443/1992, entendo que cabe conhecer do recurso e adentrar o seu mérito.
II
6.	Alega o recorrente, em essência, que ocorreu a prescrição da pretensão ressarcitória, pois a tomada de contas especial foi instaurada treze anos depois do último pagamento impugnado (peça 97) .
7.	Tanto a unidade técnica quanto o Ministério Público junto ao TCU entenderam que essa alegação não merece prosperar e que deve ser negado provimento ao recurso de reconsideração.
III
8.	Em relação ao ressarcimento, a jurisprudência da Corte de Contas, fundamentada no art. 37, § 5º, da Constituição Federal e na jurisprudência do Supremo Tribunal Federal (v. g. Mandado de Segurança 26.210-9/DF) e consolidada na Súmula 282 do TCU, aduz que as ações de ressarcimento movidas pelo Estado contra os agentes causadores de danos ao Erário são imprescritíveis.
9.	Neste ponto, registro que, até o momento, não foi exarada pelo Supremo Tribunal Federal decisão com repercussão geral acerca da prescrição da pretensão ressarcitória em processos de controle externo. Embora a questão debatida pelo RE 636.886/AL (tema 899 da repercussão geral) trate da fase posterior à formação do título executivo, o TCU iniciou discussões sobre as premissas da prescritibilidade e eventual mudança de entendimento no TC Processo 000.006/2017-3.
10.	No entanto, na sessão Plenária de 9/3/2022, quando da retomada do julgamento do aludido processo, em virtude de pedido de vista de vários ministros, foi prolatado o Acórdão 459/2022-TCU-Plenário (redator Ministro Walton Alencar Rodrigues) , no qual esta Corte entendeu por bem não apreciar o mérito da questão naquela oportunidade e decidiu expedir comando à Segecex para a formação de grupo técnico de trabalho para que apresente projeto de ato normativo disciplinando "o tema da prescrição da pretensão ressarcitória e da prescrição da pretensão punitiva no âmbito do controle externo, tendo por base jurisprudência predominante do Supremo Tribunal Federal, adequando-a às especificidades das diversas formas de atuação do Tribunal de Contas da União".
11.	Desse modo, no âmbito deste Tribunal, está mantido, por ora, o posicionamento jurisprudencial atual pela imprescritibilidade das condenações em débito e pela prescrição da pretensão punitiva no prazo de dez anos, conforme o art. 205 do Código Civil, até que o Plenário revisite a questão.
IV
12.	Cabe, então, por não serem apresentados elementos aptos a reformar a decisão recorrida, negar provimento ao presente recurso de reconsideração.
13.	Diante do exposto, acolho o parecer da unidade técnica e a manifestação do Ministério Público junto ao TCU, os quais incorporo como razões de decidir, e voto por que o Tribunal adote o acórdão que ora submeto à deliberação deste Colegiado.
TCU, Sala das Sessões, em 28 de junho de 2022.
BENJAMIN ZYMLER 
Relator